【裁判字號】    98,易,628
【裁判日期】    980729
【裁判案由】    詐欺
【裁判全文】
臺灣臺南地方法院刑事判決               98年度易字第628號
公  訴  人  臺灣臺南地方法院檢察署檢察官
被      告  甲○○
上列被告因詐欺案件，經檢察官提起公訴（98年度偵字第2545號
），本院判決如下：
    主  文
甲○○無罪。
    理  由
一、公訴意旨略以：被告甲○○能預見將金融機構存款帳戶提供
    他人使用，有可能幫助他人實施詐欺取財犯行，竟仍不違背
    其本意，而基於幫助詐欺取財之不確定故意，於民國（下同
    ）97年12月上旬某日，在臺南市○區○○○路新光商業銀行
    附近，將渠開立之元大商業銀行安和分行（下稱安和分行）
    帳號0000000000000號帳戶之存摺、印鑑、提款卡及提款密
    碼提供予一姓名年籍不詳之成年男子。嗣該男子所屬詐欺集
    團成員即意圖為自己不法之所有，於97年12月10日上午8時
    許，以撥打電話方式，向乙○○佯稱因乙○○涉犯洗錢案件
    ，需將存款轉入法院公用帳戶云云，致乙○○陷於錯誤，於
    同日上午11時5分許，在元大商業銀行桃園分行，以臨櫃存
    入現金方式，將新臺幣66萬元存入甲○○上開帳號，旋於同
    日遭該集團成員將詐得款項提領一空，嗣經乙○○發現受騙
    報警，始循線查悉上情。案經臺南市警察局第三分局報告臺
    灣臺南地方法院檢察署檢察官偵辦後，認為被告涉犯刑法第
    30條第1項、第339條第1項之幫助詐欺取財罪嫌，而提起公
    訴。
二、公訴人認被告涉有上開幫助詐欺取財犯嫌，係以：被告雖辯
    稱其因為想辦貸款還卡債，看報紙上有「銀行信貸過件率高
    」廣告，便打電話與一自稱「林主任」之人（下稱「林主任
    」）聯絡，並依「林主任」指示，於起訴書犯罪事實欄所示
    時、地，將上開帳戶資料提供予一姓名年籍不詳之成年男子
    ，並無幫助詐欺取財之故意云云。惟刑法之故意犯，可分為
    直接故意與不確定故意，所謂不確定故意即指行為人對於構
    成犯罪之事實，預見其發生而其發生並不違反其本意，刑法
    第13條第2項定有明文，是被告若對他人可能持其所交付之
    帳戶資料實施詐欺取財犯行有所預見，而其發生並不違反其
    本意，則自仍應負相關罪責。被告執上詞置辯，並提出97年
    11月28日自由時報分類廣告1紙為證。惟：被告未查明對方
    真實身分，即將帳戶資料交付素未謀面之人，並於對方來電
    詢問上開帳戶聯行提款密碼時據實以告，而被害人乙○○於
    97年12月10日上午11時5分許，將被詐騙之66萬元存入被告
    上開帳戶後，被告使用之行動電話000000 0000號即於同日
    上午11時26分許，撥打上開報紙所登載之行動電話門號0000
    000000號，嗣後詐欺集團成員旋以臨櫃方式提領57萬3千元
    ，再以提款機提取現金方式分次提領一空，有被告之供述、
    行動電話門號0000000000號通聯紀錄查詢單及被告上開帳戶
    往來明細表可佐，堪信被告於上開通話中亦將可供用以在聯
    行臨櫃提存之通儲密碼告知詐欺集團，是被告若真欲辦理貸
    款，則於核貸撥款時，豈不讓該知悉密碼之人得以輕易領走
    其所申貸之款項？退而言之，被告縱使無幫助他人犯罪之直
    接故意，惟被告具有國立大學畢業之教育程度，且非無社會
    工作經驗之人，對近來詐欺集團常以取得他人金融帳戶資料
    用以行騙等情豈會毫不知悉？縱被告迫於財務壓力急於申辦
    貸款，但對於素未謀面之人極有可能藉此帳戶從事財產犯罪
    應可預見，而不違背其本意，是被告所辯自無足採，被告有
    提供帳戶幫助他人從事犯罪行為之不確定故意甚明。此外，
    另有證人即被害人於警詢之證述、元大銀行存款憑條及被告
    上開帳戶申請資料及交易清單等，為主要論據。
三、訊據被告固承認上開安和分行帳戶係其所申辦開立，其於上
    開時、地，將之交付不詳成年男子等情，並不爭執被害人受
    騙將上開金錢存入被告上開安和分行帳戶遭提領一空之事實
    ，惟堅詞否認涉有公訴人所指之幫助詐欺犯嫌，辯稱：其因
    積欠銀行卡債約20餘萬，無法清償，而卡債利息頗高，難以
    負擔，從97年11月28日之自由時報分類廣告，得知代辦貸款
    之訊息，經依廣告上之門號0000000000號電話與上開「林主
    任」聯絡，因「林主任」佯稱可利用被告之銀行帳戶，以「
    林主任」之資金，製造帳戶內交易往來之資料，讓銀行相信
    交易正常而出借款項，「林主任」並要求其提供上開存摺、
    印鑑、提款卡及密碼，且表示貸款核撥需時約3週，致其誤
    信為真，遂依「林主任」指示，於上開時、地，將上開帳戶
    資料交予「林主任」指定之不詳人士，其持續撥打「林主任
    」之0000000000號電話聯絡至97年12月20日左右，即無法再
    行聯絡，始知亦受騙等語。
四、按不能證明被告犯罪者，應諭知無罪之判決，又犯罪事實應
    依證據認定之，無證據不得認定犯罪事實，刑事訴訟法第
    301 條第1項、第154條第2項分別定有明文。再事實之認定
    ，應憑證據，如未能發現相當證據，或證據不足以證明，自
    不能以推測或擬制之方法，以為裁判基礎；被告否認犯罪事
    實所持之辯解，縱屬不能成立，仍非有積極証據足以証明其
    犯罪行為，不得遽為有罪之認定；又所謂認定犯罪事實之證
    據，係指足以認定被告確有犯罪行為之積極證據而言，而認
    定犯罪事實所憑之證據，雖不以直接證據為限，間接證據亦
    包括在內，然而無論直接或間接證據，其為訴訟上之證明，
    須於通常一般人均不致有所懷疑，而得確信其為真實之程度
    ，始得據之為有罪之認定，倘其證明尚未達到此一程度，而
    有合理懷疑存在時，自應對被告為有利之認定，而為無罪判
    決之諭知。
五、經查：
  (一)上開安和分行帳戶係被告申請開立，其並於起訴書所載時、
    地，將上開帳戶存摺、印鑑、提款卡及密碼交予「林主任」
    指定之不詳人士，嗣有被害人乙○○受騙將上開金錢存入上
    開安和分行帳戶遭提領一空之事實，業據被告自承在卷，並
    有與證人即被害人於警詢時之證述可佐，此外，並有元大銀
    行存款憑條、上開帳戶往來明細表、帳戶申請資料及交易清
    單在卷堪憑，此部分之事實要可認定。
  (二)又一般個人欲向銀行等金融機構申請貸款，均須經貸款機構
    對其還款能力為一定之徵信，據以判斷貸款人是否有清償之
    能力，而其判斷之標準，無非是藉由貸款人之工作收入及其
    他擔保品（包括不動產及連帶保證人）為據，此為公眾周知
    之事實。本件被告自承積欠信用卡債務約20餘萬元無力清償
    ，除另有相當擔保外，一般金融機構應不可能再貸款予被
    告，即被告不可能自通常之金融機構以正常方式貸款，要無
    疑義，是被告辯稱其為辦理貸款償還卡債，遽而相信「林主
    任」所述製造帳戶資金往來頻繁之假象，藉此向銀行借款等
    情節，尚難謂係虛妄，檢察官以被告之教育程度及工作經驗
    為由，認為被告所辯不足採信，尚值斟酌。
  (三)另被告於偵審中所辯其因見97年11月28日之自由時報分類廣
    告，為辦理貸款，乃於97年12月1日，以其門號0000000000
    號電話，撥打廣告刊登之0000000000號電話，經與「林主任
    」聯繫後，依指示交付上開存摺、印鑑、提款卡及密碼，之
    後「林主任」有撥打其0000000000號電話，告知收悉帳戶資
    料，須等至97年12月20日左右，才知道貸款結果，之後「林
    主任」有打電話來說我的帳戶有問題，要我提供通儲密碼，
    有告訴他，後來到了97年12月20日，我想知道貸款結果，再
    撥打0000000000號電話，已找不到「林主任」等情，有被告
    於偵查中提出之97年11月28日自由時報影本1紙在卷可憑（
    見本院卷第52、53頁），其上確有「銀行信貸過件率高-無
    工作、負債過高、信用不良、任何問題、皆可協辦、內部配
    合-免費諮詢、歡迎來電0000000000林主任」之廣告1則，且
    被告之0000000000號電話與上開0000000000號電話間，至少
    於97年12月1日上午及中午，曾有4次通聯，於97年12月1日
    晚間6時餘許、同年月9日上午10時餘許、同年月10日上午11
    時餘許及同年月18日上午9時餘許，各有1次通聯，有門號
    0000000000號通聯紀錄查詢單1份附卷可佐（見核交卷第8至
    12頁），亦即被告自97年12月1日起至同年月18日止之期間
    內，至少與「林主任」有上開8次通話，若自交付帳戶後之
    97年12月2日起算，亦有4通，故被告於交付帳戶資料之後，
    尚與對方有多次之聯繫，若被告交付上開帳戶存摺、提款卡
    及密碼等資料，是為幫助詐騙使用，被告應不至於在交付帳
    戶資料後，復有與對方多次聯繫之理，是認被告所辯其交付
    上開帳戶資料，係為辦理貸款，其於取得貸款前與代辦者多
    次聯繫等語，尚難謂與情理有違。
  (四)而坊間詐騙集團欲收買或收取他人金融帳戶存摺、提款卡等
    物以供犯罪所用，固有巧立各種名目或代價收取，其交付之
    方式或是約定某一地點交付、或是以其他方式交付，惟詐騙
    集團成員通常不會留下任何聯絡方法（如電話）予提供上開
    物品之人，以避免日後犯罪經發覺後，司法機關藉此循線查
    獲，故現今此類詐欺或恐嚇取財案件通常僅能追查至提供帳
    戶者，而不易查獲詐騙集團首腦及各項分工成員。如上所述
    ，被告依「林主任」指示，將上開帳戶資料交付後，仍持續
    以0000000000號電話，與「林主任」持用之0000000000號電
    話聯繫，且持續聯絡至少8次通話，共近20日之久等情，顯
    與詐騙集團收取帳戶存摺後不與提供者聯絡之一般情形不同
    ，是被告辯稱其係欲辦理貸款，提供上開帳戶資料後，持續
    與「林主任」聯絡，尚難認係純屬空洞卸責之詞。而詐騙集
    團為使被告採信其騙術，亦極可能持續一段時間與被告保持
    聯絡，以避免被告向金融機構申報上開帳戶存摺及提款卡遺
    失而未能使用該帳戶，是被告之辯解與一般常理尚無相悖，
    尚難僅以被告交付上開帳戶存摺、提款卡及密碼等資料，未
    即時報警處理遽論被告有幫助詐欺之故意。
  (五)被告於警詢時及偵審中始終未承認其有幫助詐欺之故意；而
    被害人遭詐欺將金錢匯入被告上開帳戶之事實，亦未能遽此
    推論被告有幫助詐欺之故意。是以，被告處於卡債壓力下，
    急欲貸得款項，未即深思，即交付上開帳戶資料予他人以辦
    理貸款，其後仍持續以電話聯繫貸款事宜，被告所辯情節尚
    難認與常理有違。因此，被告提供上開帳戶資料予他人，尚
    存有因被告不夠警覺而遭人詐騙之可能性，自難以被告單純
    之提供上開帳戶資料之客觀事實，遽認被告有幫助詐欺故意
    之主觀犯意。
六、綜上所述，被告所辯稱其係因要辦理貸款而將上開帳戶資料
    交付他人，並不知係用於詐欺取財犯行，應堪採信。公訴人
    所提出之證據，並不足以使本院形成被告涉有幫助詐欺取財
    罪之犯行之確切心證，即應諭知被告無罪之判決。
據上論斷，應依刑事訴訟法第301條第1項前段，判決如主文。
本案經檢察官丙○○到庭執行職務。
中    華    民    國    98    年    7     月    29    日
                  刑事第十庭  審判長法  官  陳威龍
                                    法  官  高如宜
                                    法  官  盧鳳田
以上正本證明與原本無異。
如不服本判決應於收受本判後10日內向本院提出上訴書狀，並應
敘述具體理由。其未敘述上訴理由者，應於上訴期間屆滿後20日
內向本院補提理由書狀（均須按他造當事人之人數附繕本）「切
勿逕送上級法院」。
                                    書記官  黃憶筑
中    華    民    國    98    年    7     月    29    日


司法院資訊處製作；財團法人民間司法改革基金會備份。
